【裁判字號】    99,上,43
【裁判日期】    991230
【裁判案由】    分配表異議之訴
【裁判全文】
臺灣高等法院花蓮分院民事判決            99年度上字第43號
上  訴  人  翁青貞
訴訟代理人  李泰宏律師
被上訴人    楊昆霖
訴訟代理人  楊東山
上列當事人間分配表異議之訴事件，上訴人對於中華民國九十九
年七月三十日臺灣臺東地方法院九十九年度訴字第五十號第一審
判決提起上訴，本院於九十九年十二月二十一日言詞辯論終結，
判決如下：
    主  文
上訴駁回。
第二審訴訟費用由上訴人負擔。
    事實及理由
一、上訴人於原審起訴主張略以：依據臺灣臺東地方法院九十八
    年司執字第七七一號於民國九十九年三月十日及九十九年三
    月二十六日所製分配表，該分配表被上訴人債權所生之利息
    係自八十七年起算至九十九年一月十一日止，然依民法第一
    百二十六條規定利息之消滅時效為五年，因而主張時效抗辯
    。又被上訴人雖依債權憑證聲請強制執行，但因執行無結果
    而視為撤回，依民法第一百三十六條第二項規定，時效視為
    不中斷，上訴人聲明異議未獲更正，而提起本訴。並聲明：
    臺灣臺東地方法院九十八年度司執字第七七一號執行事件，
    就被上訴人所得分配之利息，應減為五年內之利息為限。並
    補稱：
（一）民事訴訟法係採當事人進行主義，當事人所未主張，法院
      即不得代為主張並將利益歸諸於他。然原判決四(一)1.載稱
      「．．．次按經二次減價拍賣而未拍定之不動產，債權人
      不願承受，或依法不得承受時．．．如仍未拍定或由債權
      人承受，或債權人未於該期限內聲請另行估價或減價拍賣
      者，視為撤回該不動產之執行，強制執行法第九十五條第
      一項及第二項定有明文．．．，其法律效果為『視為撤回
      該不動產之執行』」，自文義以觀，視為撤回執行之標的
      為『該不動產』，此與民法第一百三十六條第二項規定之
      『撤回其聲請』係指撤回強制執行之聲請有間。惟查被上
      訴人對於「視為撤回」等情從未主張，原判決卻代為主張
      ，並自為法律效果之闡釋，顯有違當事人進行主義之原則
      。且查「視為撤回不動產之執行」，原判決竟解讀為「撤
      回執行該不動產」而言，而非撤回聲請，有違法理。
（二）事實上，有關被上訴人是否「撤回執行」？抑或「視為撤
      回」均有待調取執行卷證，但原判決均未調卷，即自為判
      斷，顯失依據，更何況依執行慣例，於核發債權憑證之前
      ，均會責令債權人查報債務人之財產，茍債權人拒不查報
      ，自難謂債權人有實現債權之真意，當應不受時效中斷之
      保障，更應調閱執行卷查明，乃竟無之，自有失平。況上
      訴人自九十一年起年年申報所得，卻未見被上訴人有查報
      動作，顯屬怠於行使權利，更何況尚有其他繼承人同樣任
      職，亦未見其向稅捐處申閱所得，足證被上訴人並未有實
      現債權之真意甚明。
（三）本件債權本金為新臺幣二百四十五萬餘元，然分配利息卻
      高達三百六十二萬元，顯見本、利已有倒置之情，且本件
      年息高達百分之十五，約為現行銀行貸放利率七倍之多，
      而本件係上訴人繼承翁木榮之債務而來，故自八十九年開
      始執行即有吳新金、翁智偉、翁青華及上訴人等四人，被
      上訴人之前手均得對上開四人執行，惟被上訴人之前手卻
      專對當時鑑價達四千二百萬元之臺東縣卑南鄉○○段一０
      九二號、一０九二之一號土地為執行已有不當，且以當時
      經濟環境，自難期能順利拍定，被上訴人之前手拒不查封
      上訴人及翁智偉、翁青華等人其他與債務額相當之財產，
      而拖延執行手段來收取高額利息，在法律上已屬迂迴取巧
      ，原判決卻為之創設法律，曲解立法意旨，自違事理。
（四）本件強制執行債權人捨債務人其他財產而不為，而「執著
      」專對上開土地為執行，而經拍賣無著視為撤回該不動產
      之執行，自與撤回執行相同，當然有民法第一百三十六條
      第二項之適用，且上訴人於臺灣臺東地方法院九十九年度
      訴字第四八號審理中申辦臺東縣卑南鄉○○路二二二之三
      號房屋，該房屋仍係被繼承人翁木榮所有，並未經拍賣，
      其「過大」之查封致未能拍定，自屬可歸責於債權人，本
      件債權人「執著」不查封其他財產，即不應以「時效中斷
      」再予保護。
二、被上訴人則以：上訴人提起本件訴訟雖稱九十八年司執字第
    七七一號執行事件，被上訴人分配之利息，依民法第一百二
    十六條規定，只可請求五年，須符合在五年間請求權不行使
    、不中斷之條件狀況下，始得成立；若五年中有因民法第一
    百二十九條第二項規定事由而中斷，如執行行為或聲請強制
    執行，則無利息債權因時效而消滅之理。再被上訴人對於上
    訴人自八十七年起至此十二年當中，已多次以債權憑證聲請
    強制執行、查封拍賣抵押物，然多次因特別減價拍賣仍無人
    應買，均有記載於臺灣臺東地方法院九十年二月二十二日所
    核發東院雅民執玄四三二字第一四二六八號債權憑證可證，
    可見並無不行使而中斷時效，已符合民法第一百二十九條中
    斷時效之規定以資抗辯。另補稱：
（一）臺灣臺東地方法院判決文第四點，法院所核發之原始債權
      憑證記載，已一一說明，歷經各次由被上訴人所聲請之強
      制執行拍賣抵押物，都經執行處依法一拍、二拍、三拍及
      因三拍未拍定公告，其後再聲請減價特拍，即俗稱四拍，
      也未能拍定，則該次之執行，由法院執行處視為撤回，該
      次文號之執行，由執行聲請人另再次聲請另案再次執行，
      重新再拍賣，由前案之二拍開始定價執行，如此重覆拍賣
      數年及數次，至九十八年司執字第七七一號強制執行始拍
      定，一切依法執行，債權憑證都在時效五年之內，自無罹
      於時效消滅之情事。
（二）被上訴人所為，均有符合民法第一百二十八條、第一百二
      十九條規定之消滅時效中斷行為。
三、本件原審對於上訴人之請求，判決駁回上訴人之訴，上訴人
    不服而提起上訴，並聲明：（一）原判決廢棄。（二）臺灣
    臺東地方法院九十八年司執字第七七一號執行事件，就被上
    訴人所得分配之利息，應減為五年內之利息為限。被上訴人
    則聲明：上訴駁回。
四、兩造不爭執之事項：
（一）臺灣臺東地方法院九十年二月二十二日東院雅民執玄四三
      二字第一四二六九號債權憑證，原債權人臺東區中小企業
      銀行股份有限公司（下稱臺東中小企銀），債務人分別為
      吳新金、翁青貞、翁智偉、翁青華，原債權人先將該債權
      轉讓於訴外人兆豐資產管理股份有限公司（下稱兆豐資產
      公司），再轉讓於被上訴人。
（二）上開執行名義，經臺灣臺東地方法院以九十一年度執字第
      一六二一號因拍賣無實益而執行無效果後，於九十二年十
      二月十六日加註於原債權憑證；再經該院以九十三年度執
      字第三○五六號因拍賣無實益而無效果後，於九十五年九
      月十九日加註於原債權憑證；再該院以九十六年度執字第
      三一○七號因拍賣無實益而無效果之後，於九十七年四月
      七日加註於原債權憑證；再經該院以九十七年度執字第四
      一一四號因拍賣無實益而無效果後，於九十八年一月八日
      加註於原債權憑證；再經該院以九十八年度司執字第七七
      一號執行而拍定（即本件分配表異議之訴之執行程序）。
五、兩造爭執之事項：
    被上訴人對於本件異議利息逾五年之請求權時效是否消滅？
六、得心證之理由
（一）按消滅時效，因起訴而中斷；開始執行行為或聲請強制執
      行與起訴有同一效力；時效中斷者，自中斷之事由終止時
      ，重新起算，民法第一百二十九條第一項、第二項、第一
      百三十七條第一項分別定有明定。是聲請強制執行雖可發
      生中斷時效之效果，惟於該強制執行事件終結時，中斷之
      時效應重行計算，而執行法院依強制執行法第二十七條規
      定，於債務人無財產可供執行，或雖有財產經強制執行後
      所得數額仍不足清償債務時，發給債權人債權憑證，亦為
      執行程序終結之原因之一，其因開始執行而中斷之時效，
      即應由此重行起算，始符上開法律規定。次按時效因聲請
      強制執行而中斷者，若撤回其聲請，或其聲請被駁回時，
      視為不中斷，民法第一百三十六條第二項定有明文，而本
      條所謂之「撤回其聲請」，係指聲請人主動撤回強制執行
      之聲請而言，不包括因執行標的無人應買而視為撤回在內
      。因「視為撤回」並非因聲請人怠於行使權利而主動撤回
      執行之聲請。是本件被上訴人因執行標的無人應買而視為
      撤回，並非被上訴人怠於行使權利而係法條之規定，自無
      民法第一百三十六條第二項「視為不中斷」規定之適用。
      原審基於上訴人主張依據民法第一百三十六條規定，因執
      行無結果而視為撤回，進而主張利息債權逾五年部分罹於
      時效之抗辯，雖被上訴人並未對「視為撤回」等情為主張
      ，惟法院本有正確適用法律之義務，原審就系爭法條爭點
      所為法律效果之判斷，並未違當事人進行主義之原則。
（二）再按強制執行法第九十五條第二項所謂「視為撤回該不動
      產之執行」，依文義解釋，僅指撤回該不動產拍賣程序之
      執行而言。上訴人主張原審認「視為撤回該不動產之執行
      」，依文義解釋，僅指撤回該不動產拍賣程序之執行，而
      非撤回聲請，有違法理云云，容屬有誤。
（三）被上訴人是否主動「撤回執行」抑或依法「視為撤回」，
      經本院依職權調取執行卷證查核後，(1)被上訴人之前前手
      臺東中小企銀，於八十九年二月九日向臺灣臺東地方法院
      民事執行處聲請對上訴人及其他債務人等強制執行，經該
      院以八十九年度執字第四三二號受理在案，嗣因無人投標
      而拍賣不成立，經法官諭知視為撤回本件不動產之執行，
      而核發九十年二月二十二日東院雅民執玄四三二字第一四
      二六九號債權憑證；(2)再經被上訴人之前前手臺東中小企
      銀，於九十一年五月二十日向上開法院聲請對上訴人及其
      他債務人等強制執行，經該院以九十一年度執字第一六二
      一號受理在案，嗣因無人投標而拍賣不成立，經法官諭知
      視為撤回本件不動產之執行，而在上開債權憑證加註新增
      執行費用後，將該債權憑證發還臺東中小企銀；(3)再經被
      上訴人之前手兆豐資產公司，於九十三年三月三十一日向
      上開法院聲請對上訴人及其他債務人等強制執行，經該院
      九十三年度執字第三０五六號受理在案，該案執行至九十
      五年間亦因執行無效果，而依強制執行法第九十五條第二
      項規定視為撤回執行，並在上開債權憑證加註新增執行費
      用後，將該債權憑證發還兆豐資產公司；(4)再經被上訴人
      之前手兆豐資產公司，於九十六年四月二十六日向上開法
      院聲請對上訴人及其他債務人等強制執行，經該院九十六
      年度執字第三一０七號受理在案，並將該債權讓與被上訴
      人，該案執行至九十七年四月間亦因執行無效果，而依強
      制執行法第九十五條第二項規定視為撤回執行，並在上開
      債權憑證加註新增執行費用後，將該債權憑證發還被上訴
      人；(5)再經被上訴人於九十七年四月十八日向上開法院聲
      請對上訴人及其他債務人等強制執行，經該院九十七年度
      執字第四一一四號受理在案，該案執行至九十八年一月間
      亦因執行無效果，而依強制執行法第九十五條第二項規定
      視為撤回執行，並在上開債權憑證加註新增執行費用後，
      將該債權憑證發還被上訴人；(6)再經被上訴人於九十八年
      一月十二日向上開法院聲請對上訴人及其他債務人等強制
      執行，經該院九十八年度司執字第七七一號受理並拍定（
      即
      本件分配表異議之訴之標的），有該院八十九年度執字第
      四三二號、九十一年度執字第一六二一號、九十三年度執
      字第三０五六號、九十六年度執字第三一０七號、九十七
      年度執字第四一一四號、九十八年度司執字第七七一號民
      事執行卷證在卷可按，並未發現被上訴人有任何主動聲請
      撤回執行之聲請狀，而確係屬強制執行法第九十五條第二
      項後段視為撤回之情。又實務上於核發債權憑證之前，程
      序上雖有命債權人查報債務人財產之程序，惟債權人縱不
      予查報，執行法院仍得核發債權憑證予債權人，更何況債
      權人於核發債權憑證後又另行聲請強制執行，難謂其無實
      現債權之真意，故被上訴人之利息債權部分應受時效中斷
      之保障為當（司法院司法業務研究會第四十九期第五十五
      至五十七則研究結論參照）。是被上訴人之利息請求權時
      效業經被上訴人聲請強制執行而中斷，其利息請求權之時
      效並未完成。
（四）至於上訴人另主張：伊自九十一年起年年申報所得，卻未
      見被上訴人有查報動作，顯有怠於行使權利之情事，更何
      況尚有其他繼承人同樣任職，亦未見其向稅捐處申閱所得
      ，足證被上訴人並未有實現債權之真意甚明云云。惟查，
      連帶債務之債權人，本得對於債務人中之一人或數人或其
      全體，同時或先後請求全部或一部之給付，亦即債權人本
      得對於連帶債務人有選擇何人為清償之求償「選擇權」，
      被上訴人雖僅以上訴人之財產為強制執行，仍不得遽此謂
      其有怠於行使權利而無實現債權之真意。
（五）綜上所述，時效消滅之制度乃在於法律不保障怠於行使權
      利之人，本件被上訴人業已多次行使權利未果，而非怠於
      行使權利，上訴人主張被上訴人逾五年之利息請求權業經
      時效而消滅，並不足採。原審認上訴人之主張並無理由，
      而為不利於上訴人之判決，於法並無不合，上訴意旨指摘
      原判決不當，求予廢棄，為無理由，應予駁回。
七、兩造其餘之攻擊或防禦方法及未經援用之證據，經本院斟酌
    後，認為均不足以影響本判決之結果，自毋庸逐一詳予論駁
    ，併此敘明。
據上論結，本件上訴為無理由，依民事訴訟法第四百四十九條第
一項、第七十八條，判決如主文。
中    華    民    國    99    年    12    月    30    日
                  民事庭審判長法  官  何方興
                              法  官  王紋瑩
                              法  官  陳秋錦
以上正本係照原本作成。
如不服本判決，應於收受送達後20日內向本院提出上訴書狀，其
未表明上訴理由者，應於提出上訴後20日內向本院補提理由書狀
（均須按他造當事人之人數附繕本）。上訴時應提出委任律師或
具有律師責格之人之委任狀；委任有律師資格者，另應附具律師
資格證書及釋明委任人與受任人有民事訴訟法第466條之1第l項
但書或第2項（詳附註）所定關係之釋明文書影本。如委任律師
提起上訴者，應一併繳納上訴審裁判費。
附  註：
民事訴訟法第466條之1（第1項、第2項）：
對於第二審判決上訴，上訴人應委任律師為訴訟代理人。但上訴
人或其他法定代理人具有律師資格者，不在此限。
上訴人之配偶、三親等內之血親、二親等內之姻親，或上訴人為
法人、中央或地方機關時，其所屬專任人員具有律師資格並經法
院認為適當者，亦得為第三審訴訟代理人。
中    華    民    國    99    年    12    月    30    日
                              書記官  吳璧娟

司法院資訊處製作；財團法人民間司法改革基金會備份。
